【裁判字號】    98,訴,741
【裁判日期】    981009
【裁判案由】    確認委任關係不存在
【裁判全文】
臺灣高雄地方法院民事判決               98年度訴字第741號
原      告  乙○○
被      告  中馬企業股份有限公司
法定代理人  甲○○
上當事人間確認委任關係不存在事件，本院於民國98年9 月24日
言詞辯論終結，判決如下：
    主  文
原告之訴駁回。
訴訟費用由原告負擔。
    事實及理由
壹、程序方面：
一、被告經合法通知，無正當理由未於言詞辯論期日到場，核無
    民事訴訟法第386 條各款所列情形，爰依原告之聲請，由其
    一造辯論而為判決。
二、按公司之清算，以董事為清算人，但本法或章程另有規定或
    股東會另選清算人時，不在此限；清算人有數人時，得推定
    一人或數人代表公司，如未推定時，各有對於第三人代表公
    司之權，而經推定代表公司之清算人，應向法院聲報，公司
    法第322 條第1 項、第334 條、第85條、第83條第1 項分別
    定有明文。亦即關於股份有限公司之清算人，若章程並無特
    別規定，而股東會亦無選任時，各董事均得充任之，且公司
    若未推定何人代表公司並向法院聲報者，則該股份有限公司
    之董事均各有對於第三人代表公司之權。查被告中馬企業股
    份有限公司（下稱中馬公司）已於民國91年3 月14日遭經濟
    部廢止登記，復未呈報清算人，有經濟部95年8 月4 日函文
    、被告公司變更登記表及本院民事紀錄科查詢表在卷可稽（
    見本院卷第58-60 、50頁），則被告全體董事原則上均得充
    任清算人，並各有代表被告之權利。然而，本件既係身為董
    事之原告訴請確認其與被告間董事之委任關係不存在，則基
    於訴訟當事人訟爭對立性原則，自不得以被告之董事為其法
    定代理人，而應以監察人即甲○○為被告之法定代理人，合
    先敘明。
貳、實體方面：
一、原告主張：原告前於85年間受訴外人黃承志邀約擔任被告之
    人頭董事長，並未實際出資或開會。後來知道是犯法行為，
    即於87年間向黃承志表明不要再擔任董事長一職，並認為黃
    承志已經辦妥一切事宜。詎於88年間，當時被告之董事長即
    訴外人蘇福能竟未經原告同意，且未召開股東會或臨時股東
    會，即擅刻原告之印章蓋用於被告之股東會議事錄、變更登
    記申請書等文件，並於上開文件上登載原告為被告之董事等
    不實事項，持向高雄市政府建設局辦理董事變更登記。嗣原
    告於89年間接獲財政部高雄市國稅局送達之繳稅通知書，始
    知悉上情，致原告因被告公司涉嫌鉅額欠稅而遭限制出境之
    不利益情況。爰依民事訴訟法第247 條第1 項規定，聲明請
    求確認自88年5 月31日起與被告間董事之委任關係不存在。
二、被告未於言詞辯論期日到場，亦未委任訴訟代理人到庭作何
    聲明及陳述。
三、本件首應判斷，原告是否有即受確認判決之法律上利益？如
    有，再予探究原告自88年5 月31日起與被告間是否尚有董事
    之委任關係存在？茲分述如下：
（一）按「確認法律關係之訴，非原告有即受確認判決之法律上
      利益者，不得提起之，民事訴訟法第247 條定有明文。而
      所謂即受確認判決之法律上利益，係指法律關係之存在與
      否不明確，原告主觀上認其在法律上之地位有不妥之狀態
      存在，且此種不妥狀態，能以確認判決將之除去者而言」
      （最高法院52年台上字第1237號判例參照）。本件原告列
      名被告之董事，將導致其可能遭受公司法第23條第1 項、
      第161 條之1 第2 項、第172 條之1 第6 項、第209 條第
      5 項、第259 條、第267 條第7 項、第279 條第3 項及第
      331 條第5 項等，基於董事地位（公司負責人）所產生之
      相關法律責任，而此一風險確實得藉由確認委任關係不存
      在之訴訟加以除去。又被告雖經主管機關廢止其公司之營
      業登記，然既未經解散清算終結，其法人格仍然存在，因
      此原告是否仍為被告之董事，亦即兩造間關於董事之委任
      關係是否存在，對於原告私法上之地位，亦有不確定而受
      有侵害之危險。準此，倘原告能取得本件確認之訴之勝訴
      判決，即得持以向主管機關辦理董事之變更登記，以除去
      其目前仍登記為被告董事所引致之法律關係上不安之狀態
      。從而，原告提起本件確認之訴，自有即受確認之法律上
      利益。
（二）按當事人主張有利於己之事實者，就其事實有舉證之責任
      ，民事訴訟法第277 條前段定有明文。如主張之事實不能
      舉證，或所舉證據尚有瑕疵，亦應駁回原告之訴。本件原
      告主張前雖同意擔任被告之人頭董事長，但於87年間已向
      黃承志表示不願繼續擔任人頭，並認為黃承志已辦妥一切
      相關事項等語。然查，黃承志因刑事詐欺、違反銀行法、
      貪污治罪條例、違反證券交易法、偽造文書等案件，於89
      年8 月6 日出境迄今，下落不明，業經發佈通緝在案，此
      有黃承志之入出境資訊連結作業、全國前案資料查詢在卷
      可稽，並無從到庭佐證原告所述之真偽。此部分原告既未
      能舉證以實其說，則其主張曾向黃承志告知拒絕繼續擔任
      被告之人頭一節，已難遽予採信。
（三）再者，原告因出任被告之董事長，涉犯偽造文書等案件，
      經檢察官偵訊時供稱：「於85年3 月間黃瑞雲來找我，請
      我幫忙任中馬公司之董事長，基於朋友交情，我答應，我
      未出資，也未參加過中馬公司董監事會議，黃瑞雲即向我
      要身分證、印鑑證明去辦理各種手續，後約一、二個月，
      黃瑞雲就陸續向銀行辦理貸款，並要我去與銀行辦理對保
      手續」等語（見臺灣高雄地方法院檢察署89年度偵字第26
      360 號卷第55 -57頁）。此與證人即黃承志之胞姐黃瑞雲
      於刑事案件審理時證稱「黃承志問我有沒有可以信賴的人
      ，我說乙○○應該可以，所以黃承志才以他為中馬公司登
      記負責人」等語相合（見本院91年度重訴字第92號刑事卷
      第47-53 頁），復有被告向彰化商業銀行股份有限公司申
      貸之借款申請書、承諾書、保證書、合作經營契約書、土
      地所有權狀清冊、授信戶實地訪談紀錄及單位主管評估報
      告、授信書等附卷可憑（見雄檢90年度偵字第908 號卷標
      示業碼第81頁以下）。原告因同意擔任被告人頭董事長，
      未實際參與各項開會及經營事宜，觸犯刑法偽造文書等犯
      罪，並於審理時坦承犯行，經本院以91年度重訴字第92號
      刑事判決，判處原告有期徒刑4 月，緩刑3 年確定，有本
      院該刑事判決書附卷足據。可見原告非遭冒用名義，乃自
      始同意擔任被告之人頭董事長，居心已非純正。且依一般
      銀行申貸及對保作業程序，須詳實核對貸款人及保證人之
      身分資料，瞭解申貸公司相關營運狀況，及各保證人之資
      力與所提擔保物之價值，以求慎重，此對於高額之申貸案
      件尤然。本件依上開借款申請書顯示，被告當時申貸金額
      高達15億2,000 萬元，銀行承辦人員對授信過程自當更為
      嚴謹，則原告申貸過程，必當以被告之董事長自居，始可
      能獲取信任。參以上開授信戶實地訪談紀錄及單位主管評
      估報告，原告受訪時尚陳述「係從事建築工程，為規劃投
      資『鴕鳥休閒觀光農場』，與地主黃瑞月共同開發興建」
      等語，足徵原告出任被告名義董事長，並非毫無作為，對
      於該鉅額貸款案件係直接牽涉其中。據此，原告陳稱僅係
      朋友請託，單純充作人頭云云，要難採信。
（四）原告既然同意出任被告之董事長，並就申貸一事參與其中
      ，如事後認有不妥，擔心發生不測責任或損害，本當有排
      除繼續任職被告董事長之積極作為。然其於本院審理時僅
      陳稱於87年間有向黃承志表示不再同意擔任人頭，乃直至
      89年間接獲財政部高雄市國稅局送達之繳稅通知書，始知
      悉黃承志並未辦理完成等語，其自表示拒絕擔任董事至發
      現時間相隔已有2 年之久，已與事理有違。且黃承志有無
      辦理變更登記，原告向主管機關查詢，毫無困難，其拖延
      時日長達2 年，顯見原告就有無繼續擔任董事一職並非真
      正關心，是其主張87年間有向黃承志表示不再擔任人頭云
      云，益難信為真實。
（五）按「公司與董事間之關係，除本法另有規定外，依民法關
      於委任之規定」，公司法第192 條第4 項定有明文。次按
      「當事人之任何一方得隨時終止委任契約」，「對話人為
      意思表示者，其意思表示，以相對人了解時，發生效力」
      ，又「非對話而為意思表示者，其意思表示以通知達到相
      對人時發生效力」，民法第549 條第1 項、第94條、第95
      條第1 項前段亦有明定。故董事如欲終止與公司間之委任
      關係，只須向任職之公司為終止委任關係之意思表示，使
      公司了解，或以書面通知，於該書面到達時，即失其董事
      之身分，並不須經公司之同意，亦不以經公司股東會或董
      事會之決議為生效要件。經查，原告主張其於87年間即向
      黃承志表明不願為被告公司董事一職，如上所述，尚未有
      相當之舉證，本不足憑信，然縱令上情為真，因原告自陳
      該黃承志僅係被告之實際負責人，並未在被告公司擔任董
      事或監察人，有被告公司變更登記表在卷可稽，故原告即
      使確有向黃承志為不願繼續擔任被告董事之意思表示，亦
      不能生合法終止委任關係之效力。此外，原告亦未舉證有
      向被告為終止董事委任關係之書面通知，是原告主張已於
      87 年 間終止與被告間董事之委任關係云云，自無可採。
      末者，原告既認為於87年間已終止與被告間董事之委任關
      係，
      本件起訴時於起訴狀又係表示「自始未擔任中馬公司之董
      事」，有起訴狀在卷可按（見本院卷第4 頁），可知原告
      亦無以起訴狀繕本送達被告為終止與被告間董事委任關係
      之意，是原告請求確認自88年5 月31日起與被告間董事之
      委任關係不存在，即非有據。
四、綜上所述，本件原告主張於業已終止與被告間董事之委任關
    係，並未舉證以實其說，亦無事證顯示有其他合法終止該委
    任關係之情形，是其訴請確認自88年5 月31日起與被告間董
    事之委任關係不存在，為無理由，應予駁回。
五、據上論結，本件原告之訴為無理由，依民事訴訟法第78條，
    判決如主文。
中    華    民    國    98    年   10     月    9     日
                  民事第三庭  審判長法  官  朱玲瑤
                                    法  官  陳宛榆
                                    法  官  李嘉益
以上正本證明與原本無異。
如對本判決上訴，須於判決送達後20日內向本院提出上訴狀，同
時表明上訴理由（原判決所違背之法令及其具體內容或依訴訟資
料可認為原判決有違背法令之具體事實）；如已於本判決宣示後
送達前提起上訴者，應於判決送達後10日內補具上訴理由（均須
按他造當事人之人數附繕本）。
中    華    民    國    98    年    10    月    9     日
                                    書記官  陳瓊芳


司法院資訊處製作；財團法人民間司法改革基金會備份。
